【裁判字號】    95,台上,3549
【裁判日期】    950629
【裁判案由】    誣告
【裁判全文】
最高法院刑事判決            九十五年度台上字第三五四九號
    上  訴  人  甲○○
                        13號.
                        196.
    選任辯護人  李明洲律師
上列上訴人因乙○○自訴誣告案件，不服台灣高等法院中華民國
九十二年九月三十日第二審判決（九十二年度上訴字第五七一號
，自訴案號：台灣士林地方法院八十九年度自字第三四號），提
起上訴，本院判決如下：
    主  文
原判決撤銷，發回台灣高等法院。
    理  由
本件原判決認定：上訴人甲○○為自訴人乙○○之侄女婿，曾於
民國八十二年、八十三年間任職於乙○○之夫吳國炎所經營之帝
榮工業有限公司（下稱帝榮公司，設台北縣樹林鎮○○街四十八
號）。同年（似指八十二年）七月七日，上訴人偕同乙○○至桃
園縣龜山鄉○○路○段一一七號新竹區中小企業銀行（已改制為
新竹銀行）迴龍辦事處（已改制為迴龍分行，下稱竹銀迴龍分行
），以其名義開設定期存款帳戶，存入新台幣（下同）三百萬元
，期間一年。復於同月二十三日與吳國炎同至台北市第三信用合
作社（已改制為誠泰銀行，下稱誠泰銀行）開設存款帳戶。詎上
訴人意圖使乙○○受刑事處分，先於八十六年九月二十四日向財
政部台灣省北區國稅局淡水稽徵所（下稱國稅局）檢舉，主張其
未曾在竹銀迴龍分行開設帳戶，亦未取得利息，該帳戶應係帝榮
公司人員以其任職該公司期間所交付供申辦勞工保險之身分證及
印章虛偽開戶，該銀行於填具八十四年度利息扣繳憑單時，誤認
上訴人有二十三萬二千六百二十九元之存款利息所得，損及其權
益。嗣經國稅局於同年十一月二十日函復，該次開戶有上訴人之
身分證影本、開戶存單印鑑卡為證，難認乙○○有何虛報、漏稅
情事後，上訴人竟於同年十二月五日虛構事實，具狀向台灣板橋
地方法院檢察署（下稱板橋地檢署）提出告訴，指稱乙○○意圖
逃漏稅捐，未經上訴人同意，於前揭時地盜用其為辦理勞保而寄
放在乙○○處之印章及身分證，且偽簽上訴人之姓名及偽蓋上訴
人之私章，在竹銀迴龍分行開設定期存款帳戶，存入三百萬元，
進而向國稅局虛報上訴人於八十三年度、八十四年度分別有二十
五萬三千八百四十七元、二十三萬二千六百二十九元之存款利息
收入，損害其權益。該案經板橋地檢署呈由台灣高等法院檢察署
核轉台灣桃園地方法院檢察署偵辦，經檢察官以乙○○涉有刑法
第二百十六條、第二百十條之行使偽造私文書及稅捐稽徵法第四
十一條之逃漏稅捐罪嫌提起公訴（八十七年度偵字第六六三六號
），嗣經台灣桃園地方法院（下稱桃園地院）以前揭帳戶所用之
印章，與上訴人申辦勞保所用之印章不同為由，判決乙○○無罪
後，上訴人復承前開誣告之單一犯意，於八十八年九月十四日更
具狀擴大虛構前揭誠泰銀行之帳戶亦遭乙○○夫婦冒名虛設，請
求檢察官提起上訴。該案經原審法院（八十八年度上訴字第四五
五七號刑事判決）以前揭帳戶均須上訴人本人親自到場始能開設
，並無證據足資證明乙○○有偽造文書或以詐術逃稅之犯行，判
決乙○○無罪後，上訴人仍不肯罷休，又於八十九年十二月十七
日請求檢察官提起上訴，亦經最高法院於九十二年四月二十四日
駁回上訴確定（九十二年度台上字第二一七○號，按係以上訴違
背法律上程式駁回），案經乙○○提起自訴等情，因而維持第一
審論處上訴人意圖他人受刑事處分，向該管公務員誣告罪刑之判
決，駁回上訴人在第二審之上訴，固非無見。
惟查：證據雖已調查而其內容尚未明瞭者，即與未經調查無異，
如遽行判決，仍屬應於審判期日調查之證據而未予調查。原判決
以：乙○○夫婦使用上訴人之名義在銀行開戶計有三件，即(1)八
十一年六月二十三日在誠泰銀行（當時為台北市第三信用合作社
，下同）開設定期存款帳戶，存入三百萬元，期間十三個月，自
同日起至八十二年七月二十三日止。(2)八十二年七月二十三日亦
在誠泰銀行開設存款帳戶，並辦理前一筆存款到期後之轉存。(3)
八十二年七月七日另在竹銀迴龍分行（當時為新竹區中小企業銀
行迴龍辦事處，下同）開設定期存款帳戶，存入三百萬元，期間
一年（按到期後又辦理轉存一年）。前揭三個帳戶之印鑑卡，經
第一審法院比對結果，其印文相同。且上述(1)帳戶，係經上訴人
同意借用其名義，會同吳國炎前往銀行辦理，並親自在開戶資料
上簽名，已據上訴人供明在卷（有爭議者為(2)、(3)部分）。並以
證人即竹銀迴龍分行前揭(3)帳戶之承辦人簡瑜真證述：「我們通
常確定身分無誤後，就會把相關資料交給他們去填寫，是何人填
寫我們不清楚，忙的時候也無法注意是何人簽名」、「我會跟客
戶要求本人簽名，但是有時候我們忙別的事情，他是否本人簽名
我不清楚」、「按我們作業規定及作業習慣，我是一定會核對本
人的身分證，確定是本人來辦的，我才會辦理」、「（開戶時）
一定要本人親自到場」。另一證人即誠泰銀行承辦人洪淑惠亦證
述：開戶時必須本人親自到場，如本人未到則無法開戶。因認上
述(2)、(3)帳戶確係上訴人親自到場，經核對身分無誤並留存身分
證影本，始得辦理開戶，該二個帳戶之開戶資料，縱非上訴人親
自書寫、簽名，亦不能為上訴人有利之證明。至於簡瑜真、洪淑
惠雖另證稱，實務上難免發生冒名開戶之情形，故本件無法確定
是否遭冒名開戶，但冒名開戶僅係例外情形，尚難據此即謂上訴
人未到場開戶，上訴人所辯未到場開戶，前揭(2)、(3)帳戶係遭冒
名虛設等語，與事實不合云云。然查：(一)、上訴人已經辯稱：伊
自八十一年間起至八十二年三月間止，曾在吳國炎經營之帝榮公
司任職，吳國炎為求節稅，乃要求其於八十一年六月二十三日配
合同往誠泰銀行，利用其名義開設帳戶，辦理定期存款，因吳國
炎表示願支付此部分利息所得之綜合所得稅，故同意吳國炎之要
求，在開戶資料上簽名（即前揭(1)帳戶部分），但印章、存單等
均在吳國炎手中，且帝榮公司為辦理勞保，擁有伊之身分證影本
。嗣至八十二年三月間因故離職，雙方已不歡而散，不可能於八
十二年七月間再陪同吳國炎或乙○○前往銀行開戶，其後係因八
十三年、八十四年度仍被國稅局追繳利息所得之綜合所得稅，經
追查始知八十二年七月二十三日、八十二年七月七日另被冒名在
誠泰銀行、竹銀迴龍分行開戶（即前揭(2)、(3)帳戶部分），開戶
資料上之簽名，係他人冒簽等情。吳國炎、乙○○亦稱，上訴人
係遭「開除」、「解僱」，不歡而散（見桃園地院八十七年度訴
字第一○○八號影印卷第五十七之一頁；原審八十八年度上訴字
第四五五七號影印卷第二十九頁、第五十六頁、第一九八頁；台
灣士林地方法院《下稱士林地院》八十九年度自字第三四號卷第
二頁）。雙方既已交惡，於此情形，上訴人是否仍願意於離職後
之八十二年七月間再陪同吳國炎或乙○○前往銀行開戶，已非無
疑。又乙○○始終承認，八十二年七月七日在竹銀迴龍分行之開
戶資料（即前揭(3)帳戶部分），係由伊代為填寫資料及簽署「甲
○○」（即上訴人）之姓名（見桃園地院八十七年度訴字第一○
○八號影印卷第六十七之一頁、第六十八頁；原審八十八年度上
訴字第四五五七號影印卷第二十九頁；士林地院八十九年度自字
第三四號卷第三十八頁；原審九十二年度上訴字第五七一號卷第
七十九頁、第八十頁）。另乙○○於桃園地院訊問時，亦承認八
十二年七月二十三日在誠泰銀行之開戶資料（即前揭(2)帳戶部分
），亦為伊代為簽署「甲○○」之姓名（見桃園地院八十七年度
訴字第一○○八號影印卷第十五頁）。其後乙○○雖翻異此部分
之供述，改稱八十二年七月二十三日係吳國炎陪上訴人前往誠泰
銀行辦理，開戶資料上之「甲○○」署押，非伊代簽（見原審九
十二年度上訴字第五七一號卷第七十九頁、第八十頁）。但卷附
八十二年七月二十三日在誠泰銀行、八十二年七月七日在竹銀迴
龍分行之開戶資料（見原審九十二年度上訴字第五七一號卷第一
○二頁、第一○三頁）及乙○○當庭書寫之「甲○○」字樣（見
原審九十二年度上訴字第五七一號卷第八十三頁），上開三份文
件，其中「振」字之寫法極為特殊，是否出自同一人之手筆，祇
要送請鑑定即可分辨。又證人洪淑惠已證述：「（開戶資料）必
須本人簽名，（如不能簽名）應按指印」（見桃園地院八十七年
度訴字第一○○八號影印卷第六十七頁）。倘上訴人於八十二年
七月二十三日、八十二年七月七日有陪同吳國炎或乙○○前往誠
泰銀行、竹銀迴龍分行開戶，何以違反銀行之作業方式，未親自
在「印鑑卡」上簽名，而由他人代為簽名，亦有疑問。(二)、有罪
之判決書，對於被告有利之證據不採納者，應記載其理由，刑事
訴訟法第三百十條第二款定有明文。竹銀迴龍分行已經函復：「
本行於八十二年間對於開戶手續，若本人不克親自來行辦理時，
得『委託』第三人辦理，但不一定要出示委託書」；誠泰銀行亦
函復：「本行存款開戶程序係憑身分證由本人親自或『委託』辦
理」（見士林地院八十九年度自字第三四號卷第一○二頁、第九
十七頁），亦即依各該銀行於當時之作業程序，並不排除可能有
人假「委託」之名，冒名辦理之情形。上開有利於上訴人之證據
，何以不足採納，原審未予說明，即逕認在銀行辦理開戶，本人
應親自到場，上訴人所辯未到場開戶，與事實不合云云，亦嫌速
斷。(三)、上訴人始終辯稱，八十一年六月二十三日在誠泰銀行開
戶（即前揭(1)帳戶）之印章，在吳國炎手中。原判決亦認，經核
對各該開戶資料結果，前揭(1)、(2)、(3)帳戶「印鑑卡」上之印文
，均出自同一印章。乙○○且承認，前揭帳戶之定期存款，於到
期後均有轉存或續存情形，而辦理轉存或續存時須使用原印鑑章
，足徵上訴人於八十一年六月二十三日在誠泰銀行開戶之印章，
係在吳國炎或乙○○手中，否則吳國炎、乙○○無法辦理轉存或
續存手續。況竹銀迴龍分行已經函復：「八十三年七月七日、八
十四年七月七日到期之利息，已經存入甲○○活期帳號0000-000
000 內」（見原審八十八年度上訴字第四五五七號影印卷第一三
○頁、第一三○之一頁），足見在竹銀迴龍分行除辦理定期存款
戶之外，另有活期存款戶（按上訴人根本不知尚有此一帳戶），
乙○○所供「八十二年七月七日在竹銀迴龍分行除了辦理定存外
，沒有開立其他戶頭」（見士林地院八十九年度自字第三四號卷
第一二二頁），核與竹銀迴龍分行之前揭復函不符。究竟何人在
竹銀迴龍分行開戶，與上訴人之利益有重大關係，基於公平正義
之維護，自有究明之必要。乃原審並未調閱上開「 0000-000000
」活期帳號之開戶資料、提領紀錄，查明究係何人開戶，以資判
斷雙方之供述，何者較為可採，即遽行判決，亦有調查未盡之違
誤。以上或為上訴意旨指摘所及，或為本院得依職權調查之事項
，應認原判決有撤銷發回更審之原因。
據上論結，應依刑事訴訟法第三百九十七條、第四百零一條，判
決如主文。
中    華    民    國  九十五  年    六    月  二十九  日
                      最高法院刑事第十一庭
                          審判長法官  陳  世  雄
                                法官  魏  新  和
                                法官  吳  信  銘
                                法官  徐  文  亮
                                法官  蕭  仰  歸
      本件正本證明與原本無異
                                      書  記  官
中    華    民    國  九十五  年    七    月    三    日
                                                      Y


司法院資訊處製作；財團法人民間司法改革基金會備份。
